【裁判字號】    99,重訴,100
【裁判日期】    991202
【裁判案由】    清償借款
【裁判全文】
臺灣士林地方法院民事判決             99年度重訴字第100號
原      告  資厚賢
訴訟代理人  李建慶律師
            李傳侯律師
上列一人    張家訓律師
複代理人
被      告  美律國際有限公司
                      設臺北市中正區○○○路○ 段50號21樓
                        之26
法定代理人  賴惠琴    住臺北市○○區○○路4 段30巷22號7
                        樓
訴訟代理人  廖學興律師
            劉致顯律師
            潘英芳律師
上列當事人間清償借款事件，經本院於民國99年11月17日言詞辯
論終結，判決如下：
  主  文
被告應給付原告新臺幣佰陸拾伍萬元及美金壹拾萬元，及自民
國九十八年十一月十四日起至清償日止，按年息百分之五計算之
利息。
訴訟費用新臺幣陸萬玖仟肆佰零玖元由被告負擔。
  事  實  及  理  由
一、按訴狀送達後，原告不得將原訴變更或追加他訴；但請求之
    基礎事實同一者，不在此限，民事訴訟法第255 條第1 項第
    2 款定有明文。本件原告原依據借款返還請求法律關係起訴
    請求，嗣於審理中之民國99年7 月8 日言詞辯論期日，追加
    依不當得利法律關係為請求，是原告請求追加部分與原起訴
    部分之基礎事實相同，揆諸前開規定，原告訴之追加，於法
    並無不合，應予准許，先此敘明。
二、原告起訴主張：被告美律國際有限公司因於98年2 月間向原
    告借款，而由原告分別以RELIABLE LIMITED及BESTPEAK LIM
    ITED兩家公司之名義，各匯款美金40,000元及60,000元至被
    告指定之帳戶，嗣被告又於同年3月間向原告借款，原告乃又
    於同年月31日，以自己之名義匯款新臺幣3,650,000 元（以
    下原告的匯款均簡稱系爭款項）予被告，詎被告屆期未返還
    系爭款項。又縱認兩造間未達成借貸之合意，被告既無法律
    上原因收受原告系爭款項，仍應將該等利益返還予原告。為
    此，基於借款返還、不當得利法律關係，聲明請求：被告應
    給付原告系爭款項及自支付命令送達翌日起至清償日止，按
    年息5%計算之利息。
三、被告則以：本件實係訴外人楊名衡透過原告先向訴外人黃心
    慈借款，由黃心慈交付款項予原告後匯至被告帳戶，再匯給
    楊名衡，兩造均非借貸契約之當事人；且原告並未證明其匯
    款予被告之款項欠缺給付之目的，故其基於不當得利請求權
    請求被告給付亦無理由等語資為抗辯。
四、本院得心證之理由：本件原告主張匯款美金100,000 元及新
    臺幣3,650,000 元至被告帳戶乙節，為原告提出匯款紀錄單
    （本院卷第10～11頁）、存款明細表（本院卷第12頁）為證
    ，被告對於系爭款項曾匯至其帳戶的事實並不爭執，惟仍以
    兩造間並不存有借貸契約之合意且收受系爭款項並非無法律
    上原因等語為辯。是本件的爭點在於：原告是否基於借貸契
    約之合意匯寄系爭款項予被告？若否，則被告是否無法律上
    原因取得系爭款項之利益？茲分述如下：
（一）按稱消費借貸者，謂當事人一方移轉金錢或其他代替物之
      所有權於他方，而約定他方以種類、品質、數量相同之物
      返還之契約，民法第474 條第1 項定有明文。本件原告主
      張其係基於借貸之合意而交付系爭款項予被告，為原告提
      出匯款紀錄單（本院卷第10～11頁）、存款明細表（本院
      卷第12頁）為證，復聲請證人楊名衡到庭結證稱：「（問
      ：是否知道原告曾匯款給被告？）知道，大約匯了新台幣
      300 萬及美金10萬元，正確的數字我不知道」，「（問：
      匯款的原因？）被告公司有一位自稱賴采妮的小姐，我是
      做封裝測試的工廠，賴采妮說他買不到原料，要我幫他介
      紹向韓國三星買原料後，再交給我的工廠做代工，這樣才
      認識賴采妮。後來賴采妮需要資金，我再介紹原告給賴采
      妮認識，賴采妮再向原告借錢，原告再匯給被告」等語明
      確（本院卷第118 頁背面）。被告固否認該證詞為真正，
      惟被告公司與楊名衡間具有合作關係，為被告自行提出「
      協議書」1 紙其上載明「一、美律國際有限公司負責人賴
      惠琴（甲方）與楊名衡（乙方），雙方就美律國際有限公
      司自登記日起，對外所為的營業行為，所有的公司會計帳
      冊資料，即日起雙方同意委託安德會計師事務所、林昭呈
      會計師查帳，查帳期間甲乙雙方同意配合提供會計師查核
      時所需的全部文件。二、甲乙雙方同意就上開查核結果利
      潤或虧損之分配，以甲方取得25% ，乙方取得75% 」等語
      （本院卷第64頁），核與楊名衡所證述：「我是三星公司
      在台的記憶體封裝測試工廠，要買到記憶體要有關係才買
      得到，我是代工廠，我的客戶買不到原料，所以要透過我
      的關係，由客戶出錢向三星買原料，交給我代工。但賴采
      妮出現後，改為由被告出錢買料，再交給我工廠代工，如
      果有賺錢，再分給我。以前我只是純代工，賺不賺錢與我
      無關，但現在因為被告賺錢就與我有關，所以被告需要周
      轉時，我才介紹朋友借錢給被告」等語（本院卷第119 頁
      背面）有關被告可藉楊名衡與三星公司間的關係取得買料
      之利益，故楊名衡與被告間具有某程度的合作依賴關係，
      情節一致，被告對於其與楊名衡間的合作關係，亦不爭執
      。是楊名衡所證其係介紹被告向原告借款等情，尚符楊名
      衡與被告公司合作週轉資金之常情，是楊名衡關於被告向
      原告借貸系爭款項之證詞，當屬真實可憑。是原告主張係
      基於與被告間的借貸關係，而匯寄系爭款項予被告，尚屬
      有據，應足可採。
（二）至被告所辯原告交付系爭款項予被告之原因，係因楊名衡
      透過原告向黃心慈借款，黃心慈交付款項予原告後，原告
      匯至被告帳戶，復再由被告匯予楊名衡云云。固亦據其提
      出被告帳戶匯出至楊名衡帳戶水單（本院卷第65～68頁）
      、被告公司法代賴惠琴匯至楊名衡帳戶（本院卷第69～72
      頁）等件為證，惟被告數度聲請黃心慈到庭為證，卻因地
      址查無此人，最終捨棄傳喚，對於黃心慈與楊名衡即係系
      爭款項借貸契約之當事人的事實，並無法證明。且其所提
      出匯款資料固有其與楊名衡間的資金往來紀錄，惟縱認為
      真，亦因金額無法與系爭款項一致，無法判明是否即為被
      告轉匯交予楊名衡的金額，並因楊名衡與被告間原即有收
      益分配之關係，故被告間與楊名衡間具有資金往來，亦屬
      當然之事，非必然即能持以作為系爭款項轉付的依據，是
      被告所辯，尚屬無據，自不足採。
五、綜上所述，原告與被告間關於系爭款項之交付具有借貸契約
    之合意，又原告固未說明該借貸關係之返還期限，得認兩造
    間並未約定返還期限，原告依法自得隨時請求返還（民法第
    487 條第2 項規定參照）。因此原告基於借款返還法律關係
    請求被告應給付原告系爭款項及自支付命令送達被告之翌日
    之98年11月14日起至清償日止，按年息5%計算之利息，洵屬
    有據，應予准許。又原告既已依借款返還請求法律關係獲得
    勝訴判決，本院即不再就不當得利法律關係論究。並依職權
    確定訴訟費用額新臺幣69,409元由被告負擔。
六、據上論結，本件原告之訴為有理由，依民事訴訟法第78 條
    ，判決如主文。
中    華    民    國    99    年    12    月    2     日
                  民事第一庭  法  官  古振暉
以上正本證明與原本無異。
如對本判決上訴，應於判決送達後20日內向本院提出上訴狀，若
委任律師提起上訴者，應一併繳納上訴審裁判費，否則本院得不
命補正逕行駁回上訴。
中    華    民    國    99    年    12    月    16    日
                              書記官  姜貴泰

司法院資訊處製作；財團法人民間司法改革基金會備份。
